臺灣高等法院臺南分院刑事裁定
111年度毒抗字第241號
抗  告  人  
即  被  告  吳哲禎




上列抗告人即被告因違反毒品危害防制條例案件，不服臺灣臺南
地方法院中華民國111年2月25日所為111年度毒聲字第171號裁定
（聲請案號：臺灣臺南地方檢察署111年度聲觀字第115號、110
年度毒偵字第2572號），提起抗告，本院裁定如下：
    主  文
抗告駁回。                                             
    理  由
一、原裁定意旨略以：抗告人即被告吳哲禎（下稱抗告人）於民
    國110年9月14日10時8分許為警採集之尿液，經送臺南市政
    府衛生局以免疫學分析法（EIA)初步篩檢及液相層析串聯質
    譜分析法（LC/MS/MS)確認檢驗結果確呈安非他命、甲基安
    非他命陽性反應乙節，有勘查採證同意書、臺南市政府警察
    局永康分局偵辦毒品危害防制條例案送驗尿液編號與真實姓
    名對照表編號名冊、臺南市政府衛生局110年9月27日檢驗結
    果報告（檢體編號：0000000)各1份在卷可按，聲請意旨所
    載抗告人施用第二級毒品甲基安非他命之犯行洵堪認定。又
    抗告人未曾因施用毒品案件送勒戒處所施以觀察、勒戒，有
    臺灣高等法院被告前案紀錄表在卷可查，聲請人聲請裁定將
    抗告人送勒戒處所觀察、勒戒，於法要無不合，應予准許。
    依毒品危害防制條例第20條第1項，裁定將抗告人送勒戒處
    所觀察、勒戒，其期間不得逾2月等語。
二、抗告意旨略以：抗告人係因肩負一家生計，經濟壓力龐大，
    加上抗告人父親近期突然生病住院，致抗告人精神壓力不堪
    負荷，一時失慮始糊塗施用第二級毒品甲基安非他命，抗告
    人為警查獲後，對犯行坦承不諱，經此偵查程序，深刻反省
    ，已知警惕，若有重來之機會，絕不會再觸碰毒品，無再犯
    之虞，且犯後為求改過自新，擺脫毒癮，已自行前往衛生福
    利部嘉南療養院藥癮醫療示範中心接受第二級毒品安非他命
    之戒治、治療，經醫師評估已無毒品之成癮性，實無觀察勒
    戒之必要，是請審酌本件抗告人父、母於多年前已退休，目
    前全家均仰賴抗告人於診所擔任藥劑師以養家糊口，是倘抗
    告人入勒戒處所觀察勒戒，恐讓抗告人一家生計陷於困難，
    加上近期抗告人父親生病住院，亦恐讓抗告人父親因擔憂而
    加重病情。爰依上開實務見解（本院109年度毒抗字第419號
    、110年毒抗字第67、112、194號刑事裁定），於毒品危害
    防制條例修正後，對於施用毒品者採取「除刑不除罪」之刑
    事政策，相較於觀察、勒戒屬限制人身自由之刑罰替代措施
    ，附命緩起訴處分則屬以不限制人身自由方式，透過施用毒
    品者自願性、定期性接受醫療機構提供之戒癮治療，以同時
    達到維持被告正常社會生活及戒除毒癮之雙重目的，以被告
    權利侵害性而言，附命緩起訴處分顯屬侵害較小之手段，則
    就被告同時符合「觀察、勒戒」及「附命緩起訴」之要件時
    ，檢察官何以選擇侵害較大之「觀察、勒戒」方式，應就個
    案中被告有何「治療無效果」或「不願參與社區治療」之具
    體狀況為適當調查並盡說服法院之責。惟審酌本案檢察官所
    提之證據及聲請觀察、勒戒之理由，均無法認為抗告人有何
    應實施觀察、勒戒之必要，且原審法院於收案後亦不為傳喚
    、調查，即迅速結案，無隻字片語說明無毒品前科之抗告人
    何以不能戒癮治療，及漏未審酌本案抗告人為家庭經濟支柱
    ，擔任藥師有正當工作，如遭觀察勒戒處分，恐將無法照顧
    家中重病父親，及抗告人已主動前往醫院進行戒癮治療，犯
    後態度極為良好，倘檢察官再命抗告人前往醫院進行戒癮治
    療，抗告人亦絕對謹守戒癮治療之規定，實無送觀察勒戒之
    必要性，是原裁定准予將抗告人送觀察勒戒，顯有違誤，請
    求撤銷原裁定，並駁回檢察官之聲請，由檢察官另行調查，
    以裁量本案是否附命戒癮治療之緩起訴處分為宜，以維抗告
    人權利等語。
三、按犯毒品危害防制條例第10條之罪者，檢察官應聲請法院裁
    定，令被告入勒戒處所觀察、勒戒，其期間不得逾2月，毒
    品危害防制條例第20條第1項定有明文。又87年立法通過之
    毒品危害防制條例，於立法理由中表示施用毒品者，除係刑
    事法意義之犯人外，並具有病人之特色。97年4月30日修正
    公布、同年10月30日施行及109年1月15日修正公布、同年7
    月15日施行之毒品危害防制條例第24條第1項之規定對於「
    初犯」及「3年後再犯」毒癮治療方式，採行「觀察、勒戒
    」與「緩起訴之戒癮治療」並行之雙軌模式。前者係以監禁
    式治療為特色，目的在求短時間內隔絕施用毒品者之毒品來
    源，務使其專心戒除毒癮；後者則係以社區醫療處遇替代監
    禁式治療，使尚未嚴重成癮或衷心戒毒之施用毒品者得以繼
    續其正常家庭與社會生活，避免其等因尋求戒癮治療而失去
    親情支持或被迫中斷學業、工作。又行政院依毒品危害防制
    條例第24條第3項授權而訂定「毒品戒癮治療實施辦法及完
    成治療認定標準」，明定戒癮治療之實施對象，為施用第一
    級毒品海洛因、嗎啡、鴉片及前開相類製品與第二級毒品者
    （第2條第1項）；並規定被告有下列情事之一時，不適合為
    附命完成戒癮治療之緩起訴處分。但無礙其完成戒癮治療之
    期程者，不在此限：「一、緩起訴處分前，因故意犯他罪，
    經檢察官提起公訴或判決有罪確定。二、緩起訴處分前，另
    案撤銷假釋，等待入監服刑。三、緩起訴處分前，另案羈押
    或執行有期徒刑」（第2條第2項）。上開戒癮治療實施辦法
    即可作為裁量判斷之輔佐標準。是立法者既賦予檢察官選擇
    上述雙軌制度之權限，則檢察官之職權行使，法院原則上應
    予尊重，僅就檢察官之判斷有違背法令、事實認定有誤或其
    他裁量重大明顯瑕疵等事項，予以有限之低密度審查（臺灣
    高等法院107年法律座談會第22號審查意見及106年法律座談
    會第37號審查意見參照）。
四、經查：
  ㈠抗告人於上開時、地施用第二級毒品甲基安非他命1次，嗣為
    警查獲，經警採集其尿液送臺南市政府衛生局以免疫學分析
    法（EIA）初步篩檢及液相層析串聯質譜分析法（LC/MS/MS
    ）確認檢驗結果，確呈安非他命、甲基安非他命陽性反應乙
    節，有勘查採證同意書、臺南市政府警察局永康分局偵辦毒
    品危害防制條例案送驗尿液編號與真實姓名對照表編號名冊
    （檢體編號：0000000）、臺南市政府衛生局110年9月27日
    檢驗結果報告（檢體編號：0000000）在卷可證，足認抗告
    人上開施用第二級毒品之犯行明確。
  ㈡抗告人前未曾因施用毒品經觀察、勒戒或強制戒治處分，惟
    抗告人另有販賣第二級毒品犯行，業經臺灣臺南地方檢察署
    以110年度偵字第19540號起訴在案，有上開起訴書及臺灣高
    等法院被告前案紀錄表在卷可參，是依前揭「毒品戒癮治療
    實施辦法及完成治療認定標準」第2條第2項第1款規定，抗
    告人確有不適合為緩起訴處分等情，則檢察官選擇對抗告人
    聲請為觀察勒戒之處遇，形式上當無違法或明顯裁量濫用之
    情事，法院自應予以尊重。原裁定據檢察官之聲請，依毒品
    危害防制條例第20條第1項、觀察勒戒處分執行條例第3條第
    1項之規定，將抗告人裁定送勒戒處所觀察、勒戒，經核並
    無違誤。
  ㈢又本件抗告人既未曾因施用毒品經觀察、勒戒，且檢察事務
    官於111年1月20日詢問時已就抗告人施用毒品之事實、有無
    執行過觀察、勒戒及希望直接觀察勒戒還是同意自費戒癮治
    療等節詢訊問抗告人，業已保障其基本陳述意見權利。又檢
    察事務官於當庭亦有告知本件擬為緩起訴處分，惟須俟正式
    公告終結偵查之結果後，始生效力；且於檢察官審酌抗告人
    另案涉販毒起訴，認不宜為緩起訴時，也有通知抗告人及其
    辯護人。從而檢察官依訊問結果，審酌各項情況後，未以緩
    起訴處分方式轉介抗告人前往醫療院所治療，循法律規定之
    原則，依毒品危害防制條例第20條第1項規定，向法院聲請
    令抗告人入勒戒處所施以觀察、勒戒，即難謂有裁量逾越、
    濫用或違反比例原則之情，法院原則上應尊重檢察官職權之
    行使，僅就檢察官之判斷有違背法令、事實認定有誤或其裁
    量有重大明顯瑕疵等事項為有限度之低密度審查，尚無自由
    斟酌以其他方式替代之權。
  ㈣再參諸毒品危害防制條例所規定之觀察、勒戒處分，其立法
    意旨在幫助施用毒品者戒除毒癮，該處分之性質非為懲戒行
    為人，而係為消滅行為人再次施用毒品之危險性，目的在戒
    除行為人施用毒品之身癮及心癮措施；觀察勒戒係導入一療
    程觀念，針對行為人將來之危險所為預防、矯治措施之保安
    處分，以達教化與治療之目的，可謂刑罰之補充制度，從而
    毒品危害防制條例本身所規定之觀察、勒戒及強制戒治等保
    安處分，雖兼具自由刑之性質，卻有刑罰不可替代之教化治
    療作用，是對於施用毒品者有利不利之認定，端在何種程序
    可以幫助施用毒品之人戒除施用毒品之行為，尚非由法院逕
    行認定緩起訴戒癮治療係對施用毒品者係較有利。又觀察、
    勒戒性質既非屬懲戒行為人，係用以矯治、預防行為人反社
    會性格，而具社會保安功能之保安處分，當無因行為人之個
    人、家庭因素或工作權受影響而免予執行之理。是抗告人抗
    告意旨所述之個人或家庭等因素，均不得執為免予執行觀察
    、勒戒之事由。至抗告人另提出衛生福利部嘉南療養院診斷
    證明書1紙，證明其已主動前往醫院接受戒癮治療，亦無礙
    於本案審酌是否令抗告人入勒戒處所施予觀察、勒戒之決定
    ，併此敘明。 
五、綜上所述，原審以抗告人施用第二級毒品之犯行，事證明確
    ，認檢察官聲請裁定將被告送勒戒處所觀察、勒戒，於法有
    據，依毒品危害防制條例第20條第1項規定，裁定令抗告人
    入勒戒處所施以觀察、勒戒，並無不合，抗告意旨指摘原裁
    定不當，難認可採。本件抗告為無理由，應予駁回。
據上論斷，應依刑事訴訟法第412條，裁定如主文。
中　　華　　民　　國　　111 　年　　3 　　月　　24　　日
                  刑事第四庭    審判長法  官  郭玫利
                                      法  官  林臻嫺
                                      法  官  曾子珍
以上正本證明與原本無異。
不得再抗告。
　　　　　　　　　　　　　　　　　　　書記官  李淑惠
中　　華　　民　　國　　111 　年　　3 　　月　　24　　日